【裁判字號】    89,上訴,392
【裁判日期】    890505
【裁判案由】    違反藥事法
【裁判全文】
臺灣高等法院刑事判決                            八十九年度上訴字第三九二號
    上  訴  人  臺灣臺北地方法院檢察署檢察官
    被      告  乙○○
    選任辯護人  余枝雄
右上訴人因被告違反藥事法等案件，不服臺灣臺北地方法院八十八年度訴字第一五五
五號，中華民國八十八年九月八日第一審判決（起訴案號：臺灣臺北地方法院檢察署
八十八年度偵字第一九○一一號）提起上訴，本院判決如左：
    主  文
上訴駁回。
    理  由
一、公訴意旨以：被告乙○○為設於台北市○○區○○街二段九十巷五號「日新藥行
    」負責人，民國八十八年六月間，未經中央衛生主管機關之核准許可，即擅自從
    大陸、香港等地輸入廣州敬修堂藥廠製造之「複方土槿皮酊」、廣西玉林製藥廠
    製造之「雞骨草絞囊」（起訴書誤載為雞骨草膠囊）及「斑納杜（Ｐａｎａｄｏ
    ｉ）」、「樂可舒（Ｄｕｉｃｏｉａｘ）」等禁藥。乙○○明知前開藥品為禁藥
    ，仍意圖販賣而持有，將之陳列於前開藥行之展示櫃內。嗣有民眾檢舉經台北市
    萬華區衛生所派員於八十八年七月二十八日在前開地址查獲，並扣得禁藥「複方
    土槿皮酊」三瓶、「雞骨草膠囊」五瓶、「斑納杜」四盒及「樂可舒」二瓶，因
    認被告涉犯藥事法第八十二條第一項、第八十三條第一項罪嫌。
二、按犯罪事實應依證據認定之，無證據不得推定其犯罪事實；又不能證明被告犯罪
    者，應諭知無罪之判決，刑事訴訟法第一百五十四條、第三百零一條第一項分別
    定有明文。又事實之認定，應憑證據，如未能發現相當證據，或證據不足以證明
    ，自不能以推測或擬制之方法，以為裁判基礎，最高法院四十年臺上字第八六號
    判例可資參照。
三、訊據被告乙○○堅詞否認有何前述犯行，辯稱其至香港、大陸等地購買藥品，供
    自己服用，故該藥品均非置於營業用之櫃子內等語。經查：
（一）台北市萬華區衛生所稽查人員前往被告營業之「日新藥行」查察時，是在廚房
      前之櫃子內查獲上述扣案藥品，而查獲當時被告即已表明該等藥品為其自己服
      用等情，分據證人即該衛生所稽查人員甲○○稱「進入廚房前的櫃子查扣的，
      紅色的標記前查到的（按指被告所繪附於原審卷第二十七頁之現場圖上標示紅
      色的地方）」（見原審卷第三十三頁）、「（你扣到藥品時，被告有無說藥品
      他自己使用的？）他有說過，我們也有紀錄」（見本院八十九年三月十六日訊
      問筆錄），證人亦該衛生所稽查人員黃阿末稱「（被告在查獲時，有無說明自
      己在吃？）有提過」（見原審卷第三十四頁反面），證人亦該衛生稽查人員丙
      ○○稱「被告有講有部分的藥品是自己要用」（見本院八十九年三月十六日訊
      問筆錄）。
（二）依台北市政府衛生局萬華區衛生所藥物檢查現場紀錄記載，被告購入「複方土
      槿皮酊」四瓶、「雞骨草膠囊」六瓶、「斑納杜」四盒及「樂可舒」二瓶（見
      偵查卷第七頁至第十頁），但查扣的物品中僅「複方土槿皮酊」三瓶、「雞骨
      草膠囊」五瓶、「斑納杜」四盒及「樂可舒」二瓶，亦即「複方土槿皮酊」、
      「雞骨草膠囊」各少一瓶。就此經本院詢以證人甲○○稱「我們當時問被告他
      拿回幾瓶，現扣到幾瓶，少的就是被告損失的部分，被告當時回答是自己吃掉
      了」（見本院八十九年三月十六日訊問筆錄）。經本院當庭勘驗上述藥品，「
      複方土槿皮酊」三瓶，每瓶十五毫克，為外用藥，主治一般癬疾，均未使用；
      「雞骨草膠囊」五瓶，一瓶（盒）四十八粒，服用說明記載一次四粒，一日三
      次，五盒均未曾使用，為消炎止痛、清熱解毒；「斑納杜」四盒，一盒（瓶）
      一百五十顆，服用說明記載成人一次一至二片，每日不可超過八片，為止痛、
      解熱藥品，其中一盒已開封；「樂可舒」二瓶，一瓶二百粒，服用說明記載為
      通便丸，成人一次服用一至二粒，其上有「＄0000000」標籤，均未使
      用過（見本院八十九年四月十日訊問筆錄、並參原審卷三十五頁反面）。上述
      藥品，依其效用以觀，均為一般人日常經常可能使用到的。依使用說明記載來
      使用，無論外用或內服，加以計算，成人一人來使用，不需相當時間即可用罄
      ，如「雞骨草膠囊」，一盒服用四日即畢；「斑納杜」一瓶服用約二十日左右
      ；「樂可舒」縱一日一粒，一瓶不過服用二百日；外用的「複方土槿皮酊」，
      一瓶僅十五毫克，依照被告的說法，一日擦二次，約可使用十五日（即使不依
      其說法，十五毫克的外用藥品，亦使用不了多長的時間）。以一瓶（盒）使用
      時間，再觀察其數量，實則並不多。況其中扣案的「斑納杜」，一盒已開封。
      又對於扣案較被告自承少了的一瓶「雞骨草膠囊」，被告當庭提出已使用過的
      一瓶，以證其確為自己使用（原審八十八年十二月六日、本院八十九年四月十
      日）。
（三）關於上述藥品上有無售價標示一事，證人黃阿末雖於原審證稱「藥品上有售價
      ，是臺灣的售價、標價」（見原審卷三十四頁反面），然經本院勘驗，僅「樂
      可舒」上有「＄0000000」標籤，其餘均無任何標價，已如前述。而該
      「＄0000000」標籤，被告供稱為其為合算台幣而貼上去的，以便以後
      到別地知道價錢，四種藥品的買入價格大約是「複方土槿皮酊」一瓶合台幣八
      十元、「雞骨草膠囊」一瓶合台幣九十元、「斑納杜」一盒合台幣二百五十元
      、「樂可舒」一瓶合台幣二百五十至二百七十元（見原審卷第四十五頁反面、
      本院八十九年四月十日訊問筆錄）。則尚難僅憑其中一種藥品上的標籤，即認
      被告是標示售價以便於出售。
（四）另將於被告所繪圖現場圖（見原審卷第二十七頁），證人甲○○雖表不認同，
      稱現場沒有布簾，所謂布簾應是在進入廚房浴室的後面位置，查獲的位置其認
      為是藥品櫃，不是書櫃，又被告所繪的桌子，應是調劑檯（見原審卷第三十三
      頁、本院八十九年三月十六日訊問筆錄）；證人黃阿末亦稱現場沒有布簾，扣
      案藥品是在布簾前面查獲（見原審卷第三十三頁）。然對照其等證言及現場圖
      以觀，被告繪製現場圖之「書櫃」即為證人所說的「藥品櫃」，被告標示的「
      桌子」為證人說的「調劑檯」，被告所繪的布簾位置，證人爭執應在進入廚房
      浴室之處（此為與被告所指現場圖不同之處）。其對櫃子、桌子的稱呼雖有不
      同，但查獲本案藥品位置在現場圖所示的「書櫃」，則並無不同的認識。而不
      論上開查獲處所稱為什麼櫃，其非前面陳列藥品的大型六尺櫃甚為顯然。
（五）綜合前述，本件查獲藥品數量不多，僅區區數瓶（盒），且其中有已開封使用
      者，藥品效用又與一般人日常生活相關，非具何珍奇療效，價格不高，所放置
      地點復緊鄰廚房門前牆壁，實難以其查獲地點在展示藥品販賣的同一場所，即
      認其係意圖販賣而陳列。至於證人等即稽查人員稱被告少了未扣案的藥品，可
      能是賣掉了；藥品數量不多，所以可能拆開來零售；被告於查察時，拒絕打開
      該櫃子，該櫃子應沒有被告所言的藥品外之其他雜物，或者是否有雜物已不能
      確定等各情，不過用以推測被告可能販賣，均尚不足為被告論罪之依據。
四、按未經核准輸入之藥品為禁藥，但旅客或隨交通工具服務人員攜帶自用藥品進口
    者，不在此限，藥事法第二十二條第二款定有明文。本件藥品為被告於八十八年
    六月二十日出境，同月二十四日入境攜回，經其供明，復有內政部警政署入出境
    管理局八十九年三月一日（八九）境信昌字第０八三一八號函檢送之被告出入境
    紀錄附於本院卷可參。本件既為被告攜帶之自用藥品，已如前述，自難以違反藥
    事法罪名相繩。此外，復查無其他積極證據證明其有何公訴意旨所指犯行，自屬
    不能證明其犯罪。
五、原審以被告犯罪不能證明，諭知無罪之判決，經核並無不合。公訴人上訴論旨以
    本件藥品均在被告經營之西藥房櫃子內查獲，雖非一眼即明之「展示櫃」，但熟
    客指明要購買時，自會由暗櫃內拿出給客人，又被告如要自用，一瓶即已足夠，
    且應有已開封使用之藥品等，或以推測之方法推認被告犯行，或未詳勘扣案證物
    ，均不足採，其上訴為無理由，應予駁回。
據上論斷，應依刑事訴訟法第三百六十八條，判決如主文。
本案經檢察官費玲玲到庭執行職務。
中      華      民      國    八十九    年      五      月      五      日
                              臺灣高等法院刑事第十一庭
  審判長法  官  楊  照  男
                                        法  官  楊  炳  禎
                                        法  官  王  詠  寰
右正本證明與原本無異。
如不服本判決應於收受送達後十日內向本院提出上訴書狀，其未敘述上訴之理由者並
得於提起上訴後十日內向本院補提理由書（均須按他造當事人之人數附繕本）。
                                        書記官  駱  麗  君
中      華      民      國    八十九    年      五      月      六      日


司法院資訊處製作；財團法人民間司法改革基金會備份。
